臺灣臺中地方法院民事判決  
110年度重訴字第592號
原      告  永晉旺業有限公司


特別代理人  王玉蘭  
訴訟代理人  林漢青律師
被      告  謝献林  
訴訟代理人  盧永盛律師
複  代理人  施雅芳律師
上列當事人間請求不動產所有權移轉登記事件，本院於民國111
年11月11日言詞辯論終結，判決如下：
    主  文
原告之訴及假執行之聲請均駁回。
訴訟費用由原告負擔。
    事實及理由
壹、程序方面
　　本件原告起訴聲明為被告應將附表所示之土地及建物（以下
    合稱系爭不動產）所有權移轉登記予原告(見本院卷第14頁)
    ，嗣於訴訟進行中，因被告將系爭不動產出賣予訴外人吳永
    誠，爰變更聲明為如下貳、一、原告主張所示之聲明(見本
    院卷第531頁)，核屬因情事變更而以他項聲明代最初之聲明
    ，與依民事訴訟法第255條但書第1項第4款規定相符，應予
    准許。
貳、實體方面
一、原告主張：王玉蘭分別於民國92年、100年間與被告經營原
    告、訴外人達志國際股份有限公司（下稱達志公司）、昱翔
    人力資源有限公司(下稱昱翔人力公司)，約定以被告為上開
    公司之法定代理人，並以原告名義購買系爭不動產。嗣王玉
    蘭與被告基於原告股東身分達成協議，於101年12月24日，
    由王玉蘭代表原告與被告達成系爭不動產借名登記予被告之
    合意，並於102年1月22日完成所有權移轉登記（下稱系爭借
    名契約）。系爭不動產迄今均由原告管理、使用、收益，然
    被告未繳付系爭不動產買賣總價款新臺幣（下同）920萬元
    ，且系爭不動產之每月房貸約4萬5,700元、管理費及相關稅
    費均由達志公司繳付。原告現類推適用民法第549條第1項規
    定，以起訴狀繕本之送達，作為終止系爭不動產借名登記之
    意思表示。被告於系爭借名登記契約終止後，應返還系爭不
    動產，詎被告於訴訟繫屬中出賣系爭不動產，致其返還義務
    陷於給付不能，應負損害賠償責任，且其無法律上原因保有
    受領之買賣價金；另被告行為係以背於善良風俗之方式，故
    意侵害原告借名關係終止後之返還請求權。爰依民法第179
    條、第226條、第184條第1項前段及後段之規定，提起本件
    訴訟，請求擇一為有利判決等語。並聲明：㈠被告應給付原
    告1,880萬元，及自111年10月27日起至清償日止，按週年利
    率百分之5計算之利息。㈡願供擔保，請准宣告假執行。
二、被告則以：系爭不動產原為原告所購入，於101年底因營運
    資金需求，與被告達成買賣合意，以920萬元出售予被告（
    下稱系爭買賣契約）。被告除支付300萬元現金予原告外，
    另以為原告清償原有貸款615萬元之方式給付系爭買賣契約
    之價金，系爭不動產為被告所有，且由被告保管系爭不動產
    之所有權狀，並出租予原告、達志公司、昱翔人力公司作為
    營業使用，可見兩造間無系爭借名登記契約之合意，原告未
    舉證證明兩造間成立系爭借名登記契約等語，資為抗辯，並
    聲明：㈠原告之訴駁回。㈡如受不利判決，願供擔保請准宣告
    免為假執行。
三、被告與王玉蘭於92年12月15日成立原告，由被告擔任原告之
    董事長，並負責經營。原告於95年8月10日向訴外人李金山
    購入系爭不動產，嗣於102年1月23日移轉所有權登記予被告
    。被告自102年1月23日以後持有系爭不動產之所有權狀等事
    實，為兩造所不爭執（見本院卷第320頁），堪信為真正。
    原告主張被告未履行借名登記關係終止後之返還義務，應負
    損害賠償、不當得利責任，為被告以前詞所拒。經查：
　㈠當事人主張有利於己之事實者，就其事實有舉證之責任，民
    事訴訟法第277 條本文定有明文。又所謂借名登記，乃當事
    人約定一方將自己之財產以他方名義登記，而仍由自己使用
    、收益、處分，他方允就該財產為出名登記之契約。不動產
    登記名義人通常即為所有人，乃社會通念，主張登記名義人
    非實際所有人，而屬借名登記，據以在訴訟上主張權利者，
    應就其與出名人於何時、何地、以何方式為借名之要約、承
    諾，及意思表示之合致等攸關借名登記契約成立要件之事實
    ，負舉證之責，且應證明至使法院確信其存在之程度，始得
    謂已盡其責任。
　㈡原告主張兩造就系爭不動產成立借名登記契約，無非以：系
    爭不動產係因原告有周轉現金需求，故由王玉蘭與被告達成
    股東間協議，將系爭不動產借名登記於被告名下以辦理貸款
    ，王玉蘭與被告連帶申辦信貸100萬元(下稱系爭101年信貸)
    ，並由被告以系爭不動產向三信商業銀行股份有限公司(下
    稱三信商銀)設定抵押辦理貸款，均由昱翔人力公司繳納上
    開信貸與房貸，及系爭不動產之稅費。另系爭不動產為原告
    管理使用收益等情，為其論據，並以證人即原告前會計陳韋
    伶之證言（見本院卷第350至358頁）、系爭不動產管理費及
    稅費收據、傳票、存摺（見本院卷第167至211、303至309頁
    )、107年11月6日王玉蘭與被告之協議書(見本院卷第213頁)
    、三信商銀匯款往來明細與貸款資料（見本院卷第249至265
    、333至337、379至387頁)、合作金庫商業銀行股份有限公
    司(下稱合庫商銀)無摺轉存單與會計傳票（見本院卷389至4
    21頁）為證。查：
　⒈兩造於101年12月24日就系爭不動產簽訂不動產買賣合約書，
    約定總價金為920萬元。其中簽約款、用印款合計為100萬元
    ，完稅款為120萬元，尾款為700萬元。原告於上開買賣契約
    成立時收受簽約款100萬元，並約定系爭不動產尚存三信商
    銀之615萬元貸款尚未清償（下稱系爭原告貸款）部分，由
    被告向金融機構申貸支付，先為代為清償系爭原告貸款，餘
    額經結算稅費後存匯入被告指定帳戶。該買賣並檢附原告會
    議紀錄供辦理所有權移轉登記使用等節，有兩造101年12月2
    4日不動產買賣合約書可稽(見本院卷第35至39頁)，可見兩
    造就系爭不動產簽立買賣契約。
　⒉佐以被告於101年12月24日以其合庫商銀南屯分行帳號0000-0
    00-000000號帳戶(下稱被告合庫帳戶)無摺轉存100萬元至原
    告之合庫商銀帳號0000000000000號帳戶（下稱原告合庫商
    銀帳戶）。於102年1月23日匯款120萬元至原告之三信商銀0
    000000000號帳戶（下稱原告三信商銀帳戶）。另於同年1月
    25日匯款80萬元至原告三信商銀帳戶。被告在102年間向三
    信商銀申核房貸700萬元（下稱系爭102年貸款），於同年1
    月23日撥款，其中615萬元清償系爭原告貸款乙情，亦為兩
    造所不爭執(見本院卷第320頁)，可認被告確實履行給付價
    金予原告之義務。故綜此以觀，被告辯稱其係向原告購買系
    爭不動產等語，並非無稽。
　⒊原告雖主張上開簽約款乃被告以王玉蘭為連帶保證人申貸，
    又系爭102年貸款為昱翔人力公司負責繳納，故被告未實際
    出資購買系爭不動產等語。然依陳韋伶證稱：原告、昱翔人
    力公司、昱翔流通公司、達志公司就像是個集團公司，帳務
    基本上是獨立的。被告合庫帳戶是原告在使用，自102年至1
    08年每個月貸款還款都是由昱翔人力公司帳戶固定匯入銀行
    指定還款帳戶，是被告和王玉蘭交代的，印象中金額是3萬
    多元。系爭101年信貸的目的是公司使用，因為還款是每月
    由昱翔人力公司帳戶支付，金額我記得大概是2萬9,534元等
    語(見本院卷第351至352頁)；另審諸原告與昱翔人力公司屬
    不同法人格，其權利義務亦分別獨立，是以縱由被告指示由
    昱翔人力公司帳款支付上開價金，亦為被告得否以昱翔人力
    公司資產為其私人債務清償之問題，要屬其等間法律關係，
    核與原告無涉，自不得以之認定被告未支付買賣價金予原告
    。
　⒋又系爭不動產之稅費、管理費均由昱翔人力公司繳納，雖據
    陳韋伶證述在卷(見本院卷第352頁)，並有昱翔人力公司支
    出紀錄、傳票、收執聯為憑(見本院卷第187至198、303至30
    7頁)，然同前所述，昱翔人力公司既與原告為不同權利主體
    ，陳韋伶依被告、王玉蘭指示，以昱翔人力公司收入支付系
    爭不動產之稅金與管理費，亦屬昱翔人力公司有無其餘法律
    上原因支出上開負擔，而為其與被告、王玉蘭間之糾葛，無
    從據此推斷原告仍實際保有系爭不動產之支配管領權利。
　⒌另107年11月6日王玉蘭與被告之協議書雖載：辦公室的租金
    被告、王玉蘭皆不領，等公司有盈餘再議之內容(見本院卷
    第213頁)；陳韋伶證稱：辦公室就是指系爭不動產，因為被
    告、王玉蘭有跟我說系爭不動產的租金先不領，我記得之前
    王玉蘭有領取系爭不動產出租之租金1萬5,000元，由昱翔人
    力公司給付予王玉蘭，被告也是。達志公司、原告有使用系
    爭不動產作為辦公室，但我不知道二者有無支付租金等語(
    見本院卷第354頁)。考以原告、達志公司、昱翔人力公司均
    為王玉蘭與被告共同創立，且其等對上開公司之股份、責任
    各為一半(見本院卷第213、320至321頁)，則被告、王玉蘭
    基於何種地位收受昱翔人力公司給付之租金，亦與原告管理
    收益系爭不動產無關，原告以被告、王玉蘭共同收受系爭不
    動產之租金，故系爭不動產為二者共同管理，即認系爭不動
    產為原告使用收益，尚嫌速斷，欠缺依憑。
　⒍況依證人即系爭不動產前手李金山證稱：我認識被告，因為
    當時我公司業務縮減欠缺資金，所以有問被告可不可以借一
    點錢週轉，被告一開始先拿30、50萬元借我週轉，後來我還
    想跟被告借錢，但覺得基於朋友關係也沒有擔保，所以建議
    將系爭不動產直接賣給被告。房屋的價值(當時市價大概800
    萬元左右)扣掉當時尚存的貸款餘額(大約580萬元)有差額，
    我就希望被告陸續把差額借給我，後來被告也有陸續借我錢
    。我就拿差額部分，尚存貸款就交由被告處理。對我來說，
    目前這個房子的買賣關係，我跟被告是兩清的狀態。我不記
    得這個房子是登記到何人名下，我當時就是申請印鑑證明交
    給被告去辦理過戶，但他過戶給誰我也不管。因為我對接的
    窗口是被告。被告借我錢有些是現金，有些是匯款，匯款名
    義應該是個人，但我不太清楚，我只注意錢有沒有進來等語
    (見本院卷第347至348頁)，可見被告以其與李金山間部分消
    費借貸債權抵充買賣價金，則系爭不動產是否全部由原告出
    資購買，亦屬有疑，實與前揭所述借名人以自己之財產登記
    於他人名下之要件不符。
　⒎原告雖主張李金山所述不實，並無借據、匯款紀錄佐證。又
    被告自認系爭不動產為原告出資購買，不得撤銷自認等語，
    然證人為不可代替之證據方法，如果確係在場聞見待證事實
    ，而其證述又非虛偽者，其證言並非當然不可採信。審諸李
    金山即為出賣系爭不動產予原告之人，其對系爭不動產出賣
    之來龍去脈當屬明瞭，衡以其與兩造亦無特別情誼，當無甘
    冒偽證重罪之風險，而為被告為不實陳述之動機，是其前揭
    證述，應可採信。另自認之撤銷，以自認人能證明與事實不
    符者，始得為之，民事訴訟法第279條第3項定有明文。被告
    嗣後業以李金山之證言為據，抗辯系爭不動產非由原告全部
    出資，其亦以自有資金投入而部分出資購買，法律上應評價
    被告已撤銷先前為系爭不動產乃原告出資購買之抗辯。故原
    告上開主張，均非可採。
　㈢準此，綜核原告所提上開事證，實不足以證明兩造間就系爭
    不動產成立借名登記契約。換言之，原告未能主張及證明兩
    造曾於何時、何地、以何方式互為借名登記之要約、承諾，
    並有意思表示合致之事實。原告雖謂：被告未證明出資購買
    系爭不動產，其以系爭不動產向銀行貸款等部分，均為昱翔
    人力公司支付云云。惟民事訴訟如應先由原告負舉證責任者
    ，若其不能舉證，以證實自己主張之事實為真實，則被告就
    抗辯之事實即令不能舉證，或所舉證據尚有疵累，亦應駁回
    原告之請求。原告既不能證明兩造間就系爭不動產成立借名
    登記契約，則被告關於上揭所辯各節，縱尚未舉證證明，亦
    不能推論兩造就系爭不動產即存在借名登記契約。
　㈣職是，原告既未證明兩造間成立系爭借名契約，被告即無依
    約返還系爭不動產予原告之義務，是原告主張被告出賣系爭
    不動產致其返還義務陷於給付不能，應負損害賠償責任；其
    無法律上原因保有受領之買賣價金，應負返還不當得利責任
    ；其行為係以背於善良風俗之方式，故意侵害原告借名關係
    終止後之返還請求權等語，均非可採。
四、綜上所述，原告既未證明兩造間就系爭不動產成立借名登記
    契約，即無從主張被告債務不履行應負損害賠償責任、無法
    律上原因保有出受系爭不動產之利益，或故意侵害原告借名
    關係終止後之返還請求權。是其依民法第179條、第226條、
    第184條第1項前段及後段之規定，請求被告給付原告1,880
    萬元之本息，均無理由，不應准許。原告之訴既經駁回，其
    假執行之聲請，亦失所依附，併予駁回。
五、本件事證已臻明確，兩造其餘主張、陳述及所提之證據，經
    審酌後認為均不足以影響本判決之結果，爰不逐一論列，併
    此敘明。
六、據上論結，本件原告之訴為無理由，依民事訴訟法第78條，
    判決如主文。　　
中　　華　　民　　國　　111 　年　　12　　月　　2 　　日
                  民事第一庭  審判長法　官  許石慶
　　　　　　　　　　                法  官  蔡孟君
　　　　　　　　　                  法  官  鍾宇嫣
以上正本，係照原本作成。
如對本判決上訴，須於判決送達後20日內向本院提出上訴狀（須
附繕本），如委任律師提起上訴者，應一併繳納上訴審裁判費。
中　　華　　民　　國　　111 　年　　12　　月　　2 　　日
                                    書記官
附表：
土地部分         編號 土地座落     土地面積(平方公尺)  權利範圍   縣市 鄉鎮市區 段 小段 地號    1 臺中市 南屯區 大進段  918 1,125 1397/100000  2   同段  918-1 648 1379/100000  

建物部分         編號 建號 基地座落 建築式樣主要建築材料及房屋層數 建物面積(平方公尺)   權利範圍     建物門牌  樓層面積 附屬建物用途    1 5569 臺中市○○區○○段000○00000地號 商業用、鋼筋混凝土造、23層 第十層：209.86   全部     臺中市○○區○○○路○段000號十樓之3        備考 共有部分： 5613建號、面積6973.9平方公尺、權利範圍111/10000。